【裁判字號】    95,交訴,26
【裁判日期】    951004
【裁判案由】    公共危險等
【裁判全文】
臺灣雲林地方法院刑事判決              95年度交訴字第26號
公  訴  人  臺灣雲林地方法院檢察署檢察官
被      告  丙○○
指定辯護人  本院公設辯護人  丁○○
輔  佐  人  甲○○
即被告之母
上列被告因公共危險等案件，經檢察官提起公訴（95年度調偵字
第22號），本院判決如下：
    主  文
丙○○因過失傷害人，處有期徒刑貳月，如易科罰金，以銀元參
佰元即新臺幣玖佰元折算壹日；又駕駛動力交通工具肇事，致人
受傷而逃逸，處有期徒刑陸月，如易科罰金，以銀元參佰元即新
臺幣玖佰元折算壹日。應執行有期徒刑柒月，如易科罰金，以銀
元參佰元即新臺幣玖佰元折算壹日。
    事  實
一、丙○○考領有普通小型車之駕駛執照，其於民國94年8 月2
    日上午8 時30分許，駕駛車牌號碼9R-9138 號自用小客車，
    沿雲林縣斗六市○○里○○路由東往西方向行駛，欲至同市
    梅林里購買豆漿，於行經該路段舊森林管理站前時，見戊○
    ○騎乘車牌號碼MHG-839 號重型機車同向行駛在前，丙○○
    原應注意汽車超車時，應顯示左方向燈並於前車左側保持半
    公尺以上之間隔超過，行至安全距離後，再顯示右方向燈駛
    入原行路線，而依當時天候晴，且為日間自然光線，路面乾
    燥、無缺陷，亦無障礙物，視距良好，而依其能力又無不能
    注意之情事，竟疏未注意及此，即貿然自戊○○之左側超車
    而未保持適當間隔，致其所駕駛之車輛右後側行李箱擦撞戊
    ○○所騎乘之機車左側手把，戊○○因而人車倒地滑行約6
    公尺，受有左腳裂傷、左腳、左手及左前臂多處擦挫傷、右
    橈骨骨折等傷害。詎丙○○明知駕駛人如肇事致人受傷，應
    即採取救護或其他必要措施，並向警察機關報告，不得逃逸
    ，因一時害怕，且心繫子女在家等候其購買豆漿，竟萌生肇
    事逃逸之犯意，未下車查看且給予必要之救護，即逕自駕車
    逃離現場，而戊○○因傷重乃留在現場等待他人救援，嗣丙
    ○○購買早餐後欲返家而再度駕車行經該處時，因行經之路
    人圍觀，丙○○始停車查看，經戊○○認出丙○○所駕駛之
    車輛即為肇事車輛，丙○○始將其送醫救治。
二、案經戊○○訴由雲林縣警察局斗六分局報告臺灣雲林地方法
    院檢察署檢察官偵查起訴。
    理  由
壹、程序部分（證據能力之認定）
一、關於告訴人戊○○之警詢陳述部分：按被告以外之人於檢察
    事務官、司法警察官或司法警察調查中所為之陳述，與審判
    中不符時，其先前之陳述具有較可信之特別情況，且為證明
    犯罪事實存否所必要者，得為證據，刑事訴訟法第159 條之
    2 定有明文。查告訴人之警詢陳述經核與其於本院審理中之
    證述大致相符，自無上開例外規定之適用，應認無證據能力
    。
二、關於告訴人於檢察官偵訊時之陳述部分：按證人依法應具結
    而未具結者，其證言不得作為證據，刑事訴訟法第158 條之
    3 定有明文。告訴人係向司法警察機關或偵查機關申告犯罪
    事實而要求訴追之人，其於我國刑事訴訟法中，並非獨立之
    證據方法，若欲以告訴人所陳被害經過為認定犯罪事實有無
    之依據時，必須踐行有關證人之證據調查程序，除非有依法
    不得令具結之情形，否則法院應命其具結，若依法應具結而
    未具結時，依上開規定，告訴人有關被害事實經過之陳述，
    無證據能力。本件告訴人於檢察官偵查中未經具結，且查無
    依法不得令其具結之情形，故其於偵訊中之陳述應無證據能
    力。
三、關於財團法人長庚紀念醫院嘉義分院（下稱長庚嘉義分院）
    95年8 月15日（95）長庚院嘉字第00853 號函所附精神鑑定
    報告書部分：按鑑定人由審判長、受命法官或檢察官就下列
    之人選任1 人或數人充之：(一)就鑑定事項有特別知識經驗者
    。(二)經政府機關委任有鑑定職務者；鑑定之經過及其結果，
    應命鑑定人以言詞或書面報告；法院或檢察官得囑託醫院、
    學校或其他相當之機關、團體為鑑定，或審查他人之鑑定，
    並準用第203 條至第206 條之1 規定，刑事訴訟法第198 條
    、第206 條第1 項、第208 條第1 項分別定有明文。前開精
    神鑑定報告書雖係被告以外之人於審判外之書面陳述，然係
    本院委託長庚嘉義分院鑑定後所製作之鑑定報告，為刑事訴
    訟法第159 條第1 項所指例外情形，應有證據能力。
四、關於證人己○之警詢陳述、洪揚醫院之診斷證明書、國立臺
    灣大學醫學院附設醫院雲林分院（下稱臺大雲林分院）之診
    斷證明書、雲林縣警察局道路交通事故現場圖、調查報告表
    各1 份、現場蒐證照片2 張部分：按被告以外之人於審判外
    之陳述，雖不符前4 條之規定，而經當事人於審判程序同意
    作為證據，法院審酌該言詞陳述或書面陳述作成時之情況，
    認為適當者，亦得為證據，刑事訴訟法第159 條之5 第1 項
    定有明文。查前開證據資料雖屬被告以外之人於審判外之言
    詞及書面陳述，且均不符刑事訴訟法第159 條之1 至第159
    條之4 條等規定之情形，惟檢察官、被告及辯護人於審判程
    序均同意作為證據，又本院審酌該言詞及書面陳述作成時之
    情況，均認為適宜作為本案之證據，應認均有證據能力。
貳、實體部分
一、上開過失傷害犯行，業據被告丙○○於本院審理中坦承不諱
    ，核與告訴人戊○○於本院審理中證述之情節相符，復有洪
    揚醫院之診斷證明書、雲林縣警察局道路交通事故現場圖、
    調查報告表各1 份及現場蒐證照片2 張附卷可稽。按汽車超
    車時，應顯示左方向燈並於前車左側保持半公尺以上之間隔
    超過，行至安全距離後，再顯示右方向燈駛入原行路線，道
    路交通安全規則第101 條第5 款定有明文。被告駕車自應注
    意上開規定，且依當時天候晴，且為日間自然光線，路面乾
    燥、無缺陷，亦無障礙物，視距良好，及被告係考領有合格
    駕駛執照之人，其就此亦無不能注意之情事，竟疏未注意及
    此，即貿然自告訴人之左側超車而未保持適當間隔，因而肇
    致本件車禍事故，其駕駛行為顯有過失，至為灼然。至被告
    另辯以：告訴人就本件車禍之發生亦與有過失云云，惟被告
    就本件車禍之發生既有過失，已如前述，則告訴人縱與有過
    失，亦不能減免被告之刑事責任，況且，本件車禍發生前，
    被告所駕駛之車輛係在告訴人之機車後方，而告訴人從後照
    鏡中發現被告之車後，已靠邊行駛乙情，業據告訴人於本院
    審理中證述在卷，而被告就此亦未加以辯駁，堪認告訴人發
    現被告欲超車時已有靠邊允讓之行為，其應已盡前行車應有
    之注意義務而無任何過失可言，是被告空言指稱告訴人與有
    過失云云，自不足以採信。又告訴人因本件車禍事故受有前
    揭傷害，與被告之過失駕駛行為有相當因果關係，則被告上
    開過失傷害犯行應堪認定。
二、訊據被告矢口否認上開肇事逃逸犯行，辯稱：車禍發生後有
    下車詢問告訴人有無受傷，並徵得告訴人之同意去買早餐，
    後來也有返回現場載告訴人去就醫云云；辯護意旨則以：告
    訴人之證詞不得作為被告有罪之唯一證據，且告訴人就案發
    當天扶起告訴人之人究為己○或另有其人，案發後是否因眾
    人圍觀而阻礙交通，致再次路過之被告無法駕車通過該路段
    ，及案發時是否有請路人幫忙報警及送醫等節先後所述不一
    ，且與常情不符，不能遽以採信，又案發時被告確有下車詢
    問告訴人受傷情形，並因徵得告訴人同意，始先去購買豆漿
    拿回家予小孩食用，再返回現場將告訴人送醫乙情，業經證
    人己○於警詢及本院審理中證述在卷，而被告係因輕度智障
    及腦部功能退化，精神狀態不若一般合乎理性之人，始會在
    車禍發生後仍去幫小孩購買豆漿，至被告自承發生碰撞後將
    所駕駛之車輛前行500 公尺乙情，係因事發突然，且被告已
    於回神後將車速放慢，並找一較大之處迴車返回現場，自不
    能以此即認定被告肇事逃逸云云。惟查：
(一)、上開被告肇事後未下車查看且給予必要之救護，即逕自駕車
    逃離現場，告訴人則留在現場等待他人救援，嗣被告購買早
    餐後欲返家而再度駕車行經案發地點時，因有行經之路人圍
    觀始停車查看，並經告訴人認出其乃肇事者，而在告訴人之
    要求下將告訴人送醫救治等情，業據告訴人於本院審理中證
    稱：被告的車子和我同方向，她超我的車，撞到我的機車把
    手，拖行6 、7 公尺，被告沒有停下來，馬上就走了，我被
    機車壓住，當時路上沒有其他人，5 分鐘後，己○經過那裡
    ，我才請他幫我扶起機車及我，當時我腳部、膝蓋、手都受
    傷，已經不能走動，就坐在路旁，己○問我被誰撞到，我說
    我不知道，但是我有記下車牌號碼，我想要叫車，但是手機
    不通，沒有辦法打出去，後來被告又開回來，當時已有很多
    人圍觀，被告才停下來，我認得那部車，我跟己○說就是這
    部車，他才說那是他孫媳婦，當時被告剛好下車，她說她去
    買豆漿，叫我不要報警，己○跟被告說你把人家撞到，流血
    流成這樣，叫被告要載我去醫院，被告說她的小孩在等喝豆
    漿，己○說那你先拿豆漿回去，然後再來載我，後來被告跟
    己○才一起送我去醫院等語明確，核與證人己○於警詢中及
    本院審理中所證稱：那天我要去梅林吃早餐經過那裡，我經
    過時車禍已經發生，被告沒有在現場，隔了一下子被告才買
    豆漿返回，並載告訴人去斗六洪揚醫院就醫，我有陪同就醫
    等語，及被告自承：擦撞後有離開車禍現場去購買豆漿，待
    返回後始將告訴人送醫救治乙情相符，且告訴人就辯護人質
    疑其在被告返回現場前，為何未向在場圍觀之人求援乙節，
    證稱：因圍觀之人係騎乘機車等語，以告訴人所述其當時已
    自行撥打手機欲向外求援，僅因訊號不通而未果，及告訴人
    當時受有左腳裂傷、左腳、左手及左前臂多處擦挫傷、右橈
    骨骨折等傷害，有前揭洪揚醫院之診斷證明書可佐，其如自
    車禍現場再乘坐他人之機車前往市區就診確有不便之處及其
    危險性，足認告訴人前開所述應為合理可信。至告訴人於本
    院審理中證稱：車禍發生後半小時，被告才回到現場乙節，
    核與被告於本院審理中所供述：我去買豆漿來回總共5 、6
    分鐘等語，及證人己○於本院審理中所證述：我到現場後，
    被告一下子就回到現場等語固有不符，且依常情判斷，該事
    故現場既有騎機車經過之路人圍觀，尚非人車稀少之道路，
    告訴人應不致於等候半小時，均未見汽車經過而在該處空等
    ，可見告訴人係因其於案發時已高齡70歲，因車禍受傷而疼
    痛難耐，且在路邊等候他人救援，內心著急且不悅，對於時
    間經過之感受難免與他人不同而稍有誇大之嫌，是其此部分
    所述雖不足採信，惟告訴人其餘證述既屬合理可信，自仍可
    作為認定被告犯罪事實之證據，則被告肇事致告訴人受傷後
    ，未停車查看並對告訴人施以必要之救護，即逕自駕車離去
    購買豆漿之事實，應堪認定。
(二)、被告雖辯稱：車禍發生後有下車詢問告訴人有無受傷，並徵
    得告訴人之同意去買早餐云云，且證人己○亦於警詢及本院
    審理中證述：告訴人告訴我他被阿蜂的媳婦（即被告）撞到
    ，她孩子要喝豆漿，她先去買豆漿云云，惟查，被告於本院
    審理中供稱：跟告訴人發生擦撞後，我把煞車踩成油門開了
    500 公尺，隔1 、2 分鐘，我就馬上迴轉回來，並停車下來
    看告訴人有無受傷，我有看到告訴人腳受傷，機車倒在路上
    ，人站著拿手機說要打出去叫人來載他，但是打不出去，我
    問他要不要讓我去買豆漿，他同意我去買豆漿，當時己○也
    在場云云，而證人己○則於本院審理中證稱：我看到時已經
    發生撞擊了，被告沒有在現場，告訴人只有手脫皮而已，到
    處走來走去，我問告訴人撞你的人去哪裡，告訴人說那個人
    是阿蜂的媳婦，她的孩子要吃豆漿，她先去買，馬上回來，
    後來被告也馬上回來云云，則依被告所供，其下車查看告訴
    人之傷勢並徵求告訴人之同意去購買豆漿時，證人己○已出
    現在事故現場，惟依證人己○所述，其到事故現場時，並未
    看見被告，且係在告訴人之告知下始知被告前去購買豆漿乙
    事，2 人此部分所述已有矛盾，則被告是否確有先停車查看
    告訴人之傷勢，再得其同意離去購買豆漿，即有可疑，又告
    訴人因本件車禍係受有左腳裂傷、左腳、左手及左前臂多處
    擦挫傷、右橈骨骨折等傷害，已如前述，依告訴人當時之傷
    勢及其未自行離去而在現場等候他人救援之情判斷，證人己
    ○前開所述：告訴人只有手脫皮而已，到處走來走去云云亦
    顯非實在，參以本件事故發生前，告訴人與被告素不相識乙
    情，業據被告於警詢中供述及告訴人於本院審理中證述在卷
    ，則告訴人既不認識被告，自不可能在證人己○詢問肇事者
    何人時，告知證人己○係阿蜂的媳婦肇事，反觀告訴人所述
    被告再度返回現場時，告訴人認出該車為肇事車輛後告知證
    人己○，證人己○才表示被告係其孫媳婦乙情應較符合情理
    ，再衡之證人己○與被告係同一曾祖父之親戚，與告訴人則
    僅有同村莊住戶之關係乙情，亦據證人己○於警詢及本院審
    理中證述在卷，則證人己○前開所述：告訴人告訴我他被阿
    蜂的媳婦（即被告）撞到，她孩子要喝豆漿，她先去買豆漿
    云云，顯係為避免被告受到肇事逃逸罪之刑事處罰而故為虛
    偽不實之證詞，殊難採信，綜上所述，被告所辯肇事後有先
    停車查看告訴人之傷勢，再得其同意離去購買豆漿乙節，應
    係事後畏罪卸責之詞，不足採信。
(三)、按刑法第185 條之4 規定之駕駛動力交通工具肇事，致人死
    傷而逃逸罪，其立法理由為：「為維護交通安全，加強救護
    ，減少被害人之死傷，促使駕駛人於肇事後，能對被害人即
    時救護」，係認駕駛人駕車肇事後，倘能將被害人即時救護
    ，即可減輕或避免被害人之傷亡，此亦攸關社會大眾生命、
    身體之安全，其目的除維護交通安全外，並兼顧公共安全之
    保護；該條所規定之「肇事」，乃指因駕駛人之行為致被害
    人死傷之事故，至肇事之原因如何？是否出於故意或過失？
    均非所問，又所謂「逃逸」，係指肇事後，未適當處理事故
    而離開現場之意；又本件為抽象危險犯，行為人於駕車肇事
    ，致人死傷而逃逸，既有逃逸之事實，則不論其逃離現場遠
    近，均為本罪之既遂犯（最高法院92年度臺上字第1793號判
    決要旨參照）。查被告肇事致告訴人受傷後，在第1 時間並
    未停車查看且對告訴人施以必要之救護，即逕自駕車離去購
    買豆漿之事實，已如前述，則被告肇事逃逸之事實已甚為明
    確，至被告嗣後雖有返回現場並載告訴人前往就醫之行為，
    充其量亦僅可作為本院量刑之參考，而無法免除其肇事逃逸
    罪責，被告上開肇事逃逸犯行，罪證明確，應堪認定。
三、又被告於警詢中供稱：我有感情性精神病等語，並提出臺大
    雲林分院之診斷證明書1 紙為憑，惟經本院將其送長庚嘉義
    分院鑑定其行為時之精神狀態結果，該院認：被告智力可能
    為邊緣性智能，其過去有藥物濫用史，於93年間使用過安非
    他命，之後於94年2 月生完老二後，4 月時出現「情感性精
    神病」（躁鬱症）之躁症狀態，並接受精神科住院治療，5
    月出院後繼續門診追蹤，6 月時進入看守所接受觀察勒戒，
    期間繼續服用精神科藥物，精神狀態已明顯改善，其於7 月
    31日出所後過2 天發生車禍，與騎機車之被害人擦撞，被檢
    察官以「過失傷害」及「駕車肇事致人受傷逃逸罪」起訴，
    其行為當時並無幻聽、妄想等精神病症，行為亦非受精神病
    症所影響，涉案當時辨識及控制能力正常，可以自由意識決
    定處理過程，事後並詳細記得案發細節，推斷其於涉犯本案
    時，精神狀態應無心神喪失或精神耗弱之情形等語，此有該
    院95年8 月15日（95）長庚院嘉字第00853 號函所附精神鑑
    定報告書1 份在卷可查，且與本院審理中訊問被告時其應對
    回答之情形相符，足認被告行為時應無心神喪失或精神耗弱
    之情形，附此敘明。
四、論罪科刑部分：
(一)、被告行為後，前於94年2 月2 日修正公布之刑法，已自95年
    7 月1 日起施行，另刑法施行法亦於95年6 月14日增訂該法
    第1 條之1 規定，並自95年7 月1 日施行。其中修正後刑法
    第2 條之規定，乃係關於新舊法比較適用之準據法，其本身
    無關行為可罰性要件之變更，故於95年7 月1 日刑法修正施
    行後，如有涉及比較新舊法之問題，即應逕依修正後刑法第
    2 條第1 項規定，為「從舊從輕」之比較（最高法院95年度
    第8 次刑事庭會議決議意旨參照）。經查：
  (1)刑法第284 條第1 項前段雖未修正，然於上開刑法及其施行
    法修正施行前，依罰金罰鍰提高標準條例第1 條前段之規定
    ，刑法第284 條第1 項前段之罰金刑部分之法定刑度為銀元
    5,000 元即新臺幣15 ,000 元以下，最低刑度則依修正前刑
    法第33條第5 款規定，應提高為銀元10元即新臺幣30元以上
    。嗣因刑法施行法第1 之1 條已增訂：「中華民國94年1 月
    7 日刑法修正施行後，刑法分則所定罰金之貨幣單位為新臺
    幣；94年1 月7 日刑法修正時，刑法分則編未修正之條文定
    有罰金者，自94年1 月7 日刑法修正施行後，就其所定數額
    提高為30倍，但72年6 月26日至94年1 月7 日新增或修正之
    條文，就其所定數額提高為3 倍。」，而此規定因屬前揭罰
    金罰鍰提高標準條例第1 條但書所稱之「法律已依一定比率
    規定罰金或罰鍰之數額或倍數」，自應優先適用；又修正後
    刑法第33條第5 款亦已將罰金刑調整為新臺幣1,000 元以上
    ，以百元計算，故依前述標準換算，刑法第284 條第1 項前
    段罰金刑部分之法定刑度於刑法修正後已變更為「新臺幣15
    ,000 以 下、1,000 元以上」，是比較修正前後刑度結果，
    應以修正前之規定對被告較為有利。
  (2)修正前刑法第51條第5 款規定：「宣告多數有期徒刑者，於
    各刑中之最長期以上，各刑合併之刑期以下，定其刑期。但
    不得逾20年」，修正後該條款則規定：「宣告多數有期徒刑
    者，於各刑中之最長期以上，各刑合併之刑期以下，定其刑
    期。但不得逾30年」，比較結果，修正前之規定顯較有利於
    被告。
  (3)修正後刑法第41條第1 項前段有關易科罰金折算標準之規定
    為：「犯最重本刑為5 年以下有期徒刑以下之刑之罪，而受
    6 個月以下有期徒刑或拘役之宣告者，得以新臺幣1,000 元
    、2,000 元或3,000 元折算1 日，易科罰金。」，而修正前
    同條項就易科罰金之折算標準係規定：「得以1 元以上3 元
    以下折算1 日，易科罰金」，再依修正前罰金罰鍰提高標準
    條例第2 條（現已刪除）之規定，就其原定數額提高為100
    倍折算1 日，即係以銀元100 元、200 元、300 元折算1 日
    ，折算為新臺幣幣值後，則為以新臺幣300 元、600 元、90
    0 元折算一日。是比較修正前後之易科罰金折算標準，自以
    行為時即修正前之規定，較有利於被告。
  (4)修正前刑法第41條第2 項規定，併合處罰之數罪，均有同條
    第1 項所定得易科罰金之情形，而其應執行之刑逾6 月者，
    亦得易科罰金，而修正後該條項則限縮為應執行之刑未逾6
    月者，方得適用易科罰金之規定，比較結果，應以修正前之
    規定對被告有利。
  (5)綜合上述各條文修正前後之比較後，適用修正後之刑法及刑
    法施行法等相關法律規定並未對被告更為有利，揆諸前揭刑
    法第2 條第1 項前段規定，即應適用修正前之刑法相關規定
    及罰金罰鍰提高標準條例第1 條前段、廢止前同條例第2 條
    等規定。
(二)、核被告所為，係犯刑法第284 條第1 項前段之過失傷害罪，
    及同法第185 條之4 之肇事逃逸罪。而刑法第185 條之4 之
    肇事逃逸罪，係以處罰肇事後逃逸之駕駛人為目的，其逃逸
    既係在肇事行為發生後，顯屬為規避責任之另行起意行為，
    與肇事之原因行為，自應併合處罰（最高法院89年度台上字
    第2157號裁判要旨參照），故被告所犯上開2 罪間，犯意各
    別，罪名互殊，應予分論併罰。
(三)、本院審酌被告駕駛汽車疏未注意上開交通安全規則，因而肇
    事致告訴人受傷後，竟未停車查看且對告訴人施以必要之救
    護，因一時害怕，且心繫子女在家等候其購買豆漿，即逕自
    駕車離去，嗣購買豆漿後再次經過現場時為告訴人認出，始
    將告訴人送醫，犯後僅坦承過失傷害犯行，就肇事逃逸犯行
    仍飾詞卸責，迄今尚未與告訴人達成和解，惟念其前無經法
    院判刑之前科紀錄，有臺灣高等法院被告前案紀錄表1 份在
    卷足按，且因患有感情性精神病，智力程度又屬邊緣性智能
    ，以致未能妥適處理本件突發事故，其情可憫等一切情狀，
    分別量處如主文所示之刑，並定其應執行刑，及均諭知易科
    罰金之折算標準。
據上論斷，應依刑事訴訟法第299 條第1 項前段，刑法第2 條第
1 項前段、第185 條之4 、第284 條第1 項前段、修正前刑法第
41條第1 項、第2 項、第51條第5 款，罰金罰鍰提高標準條例第
1 條前段、廢止前罰金罰鍰提高標準條例第2 條，判決如主文。
本案經檢察官乙○○到庭執行職務
中    華    民    國    95    年    10    月    4     日
                  交通法庭      審判長法  官   紀  文  勝
                                      法  官   楊  昱  辰
                                      法  官   王  雅  苑
以上正本證明與原本無異。
如不服本判決，應於判決送達後10日內，向本院提出上訴狀。
中    華    民    國    95    年    10    月    5     日
                                      書記官  譚  系  媛
附錄本件論罪科刑之法條：
中華民國刑法第185條之4
駕駛動力交通工具肇事，致人死傷而逃逸者，處6 月以上5 年以
下有期徒刑。
中華民國刑法第284條第1項
因過失傷害人者，處6 月以下有期徒刑、拘役或5 百元以下罰金
，致重傷者，處1 年以下有期徒刑、拘役或5 百元以下罰金。


司法院資訊處製作；財團法人民間司法改革基金會備份。
